【裁判字號】    98,建上,33
【裁判日期】    981222
【裁判案由】    追加工程款
【裁判全文】
臺灣高等法院民事判決                  98年度建上字第33號
上  訴  人  台灣中油股份有限公司
法定代理人  甲○○
訴訟代理人  劉千綺律師
複 代 理人  莊植焜律師
訴訟代理人  邱雅文律師
被 上 訴人  行政院環境保護署
法定代理人  乙○○
訴訟代理人  呂偉誠律師
上列當事人間請求追加工程款事件，上訴人對於中華民國98年2
月27日臺灣臺北地方法院97年度建字第80號第一審判決提起上訴
，本院於98年12月8日言詞辯論終結，判決如下：
    主  文
上訴駁回。
第二審訴訟費用由上訴人負擔。
    事實及理由
一、按當事人喪失訴訟能力或法定代理人死亡或其代理權消滅者
    ，訴訟程序在有法定代理人或取得訴訟能力之本人，承受其
    訴訟以前當然停止；上開應承受訴訟人，於得為承受時，應
    即為承受之聲明，民事訴訟法第一百七十條、第一百七十五
    條第一項分別定有明文。本件上訴人之法定代理人原為潘文
    炎，嗣於原審判決後上訴前變更為施顏祥，業由原審法院裁
    定准許其承受訴訟續行本件訴訟（見原審卷(二)第941至947、
    956頁）；又於本院審理中再變更為甲○○，有行政院函及
    經濟部函（見本院卷第167、168頁）在卷可稽，茲經其聲明
    承受訴訟（見本院卷第194頁），核與上開規定相符，先予
    敘明。
二、上訴人主張：被上訴人於民國九十一年九月三十日辦理「行
    政院環境保護署臺南縣永康垃圾資源回收（焚化）廠續建統
    包工程」（下稱系爭工程）採購案之公開招標，伊於九十二
    年八月十二日第五次招標時進場投標並獲得決標，兩造旋於
    九十二年十月二十四日簽訂工程契約書（下稱系爭契約），
    約定由伊接續前採購案未完成部分，負責完成系爭工程，工
    程總價新臺幣（下同）十八億四千五百萬元。伊已完成系爭
    工程，並於九十六年十二月三十一日驗收完畢。然系爭工程
    施作期間，於九十四年十月間進行檢查作業時，發現被上訴
    人移交由前採購案統包商即訴外人德商斯坦米勒公司（下稱
    斯坦米勒公司）承作之汽輪發電機之調速器、自動電壓調整
    器欠缺控制軟體，致伊支出修補費用共五百八十萬元；另於
    九十五年五月十日試車時，發現四支控制閥安裝位置錯誤及
    出廠測試報告內容不實等嚴重瑕疵，致伊支出修補費用歐元
    三萬六千八百五十九．五三元（折合新臺幣一百五十八萬零
    九百零六元）；又於九十五年五月二十四日、七月十九日進
    行系統測試時，發現勵磁機線圈斷損、結構設計不良之隱藏
    性瑕疵，致伊支出修補費三百四十一萬九千六百五十八元，
    並於勵磁機故障期間增加購電費用一千一百二十三萬八千零
    四十九元，合計前開修補費、購電費用為二千二百零三萬八
    千六百一十三元。上開額外費用之支出，肇因於被上訴人提
    供之汽輪發電機有瑕疵所致，此瑕疵非伊在投標前可合理預
    見並詳予規劃考量納入投標價格或承攬報酬中，非可歸責於
    伊，依系爭契約第一編第二章第四節4.3.1及4.3.3約款反面
    解釋、民法第四百九十一條規定、工程實務界及學說上普遍
    承認之擬制性變更原則，被上訴人均應支付上開額外費用。
    為此依上開法律關係，求為命被上訴人如數給付，及加計自
    起訴狀繕本送達翌日起算法定遲延利息之判決等語。
三、被上訴人則以：依系爭契約第二、六條及附件二招標文件第
    2.2.2條、第2.5條、第3.24條、第5.0條等約定，上訴人承
    攬範圍除完成前採購案未完成部分外，尚包括對前採購案之
    瑕疵修補及界面整合修改等責任。縱前統包商承作之汽輪發
    電機存有上訴人主張之各項瑕疵，仍屬上訴人承攬範圍，與
    有無上訴人可歸責事由無涉。而相關之瑕疵修補費用既經上
    訴人估算包含於系爭工程總價項目內，充其量僅得請求延長
    工期，不得請求額外增加工程款等語，資為抗辯。
四、原審判決上訴人全部敗訴，上訴人聲明不服，提起上訴，其
    於本院上訴聲明為：(一)原判決廢棄。(二)被上訴人應給付上訴
    人二千二百零三萬八千六百一十三元，及自起訴狀繕本送達
    翌日（九十七年三月二十九日）起至清償日止，按年息百分
    之五計算之利息。被上訴人於本院答辯聲明為：上訴駁回。
五、兩造不爭執之事實：
  (一)系爭工程於八十七年十一月十日由訴外人斯坦米勒公司以三
    十五億六千四百六十萬元得標，歷經四年，整體工程進度完
    成百分之八十四，嗣斯坦米勒公司因故破產停工，被上訴人
    於九十一年十二月三日將系爭工程工地及相關進場設備，發
    包予上訴人進行維護保養工作。
  (二)被上訴人於九十一年九月三十日辦理系爭工程續建案採購案
    第一次公開招標，第五次公開招標於九十二年七月二十八日
    公告，上訴人於九十二年八月十二日進場投標並獲得決標。
    兩造於九十二年十月二十四日簽訂系爭契約，約定由上訴人
    接續前採購案未完成部分，負責完成系爭工程，工程總價十
    八億四千五百萬元。系爭工程業經上訴人完成，並於九十六
    年十二月三十一日驗收完畢。
  (三)上訴人於九十四年六月間向行政院公共工程委員會（下稱公
    共工程委員會）提出履約爭議調解案申請，並經兩造於九十
    五年八月二日成立調解。本件上訴人起訴範圍與前開調解成
    立範圍不相同，無起訴不合法問題。
六、上訴人主張系爭工程進行期間，被上訴人移交由前採購案統
    包商承作之汽輪發電機，存有調速器及自動電壓調整器欠缺
    控制軟體、控制閥安裝位置錯誤與出廠測試報告內容不實，
    及勵磁機結構設計不良等瑕疵，均非可歸責於上訴人之事由
    ，且其修補施作非屬系爭契約約定之承攬範圍，得請求被上
    訴人給付額外增加修補、購電費用等情，為被上訴人所否認
    ，並以前開情詞置辯。是以本件應審究之重點厥為：上訴人
    依系爭契約承攬工作範圍是否包括前採購案移交之設施瑕疵
    之修補？如汽輪發電機有上開瑕疵存在，上訴人得否請求被
    上訴人給付額外增加之修補及購電費用？茲分述於後：
  (一)依系爭契約主文第二條約明工程契約總價十八億四千五百萬
    元；第四條關於契約文件內容約定：「本工程契約由本契約
    書與下列文件組成：1.投標須知。2.規格標招標文件。3.招
    標文件及投標書之澄清、解釋及修正。4.投標商之資格投標
    書、規格投標書（含商業投標書、技術投標書及投標書圖說
    ）及價格投標書。……」（見原審卷(二)第71頁），是上開投
    標須知等文件自屬契約之一部。再依系爭契約招標文件投標
    須知第2.5條就工程設計與施工之完全責任約定：「投標商
    應完全瞭解本工程為終止合約後續建工程之特性，其與前購
    案已施作完成工程之設計及既有結構體及各項機電設施間存
    在著不可分割之關係與界面，統包商應完全承擔相關界面所
    引發之可能風險，投標商不得於投標後以不瞭解工地狀況，
    或以環保署/中信局/顧問機構所提供本工程既有圖說不夠詳
    細為由，要求更改投標書報價或要求任何額外之補償及責任
    免除」（見原審卷(一)第195頁）；另系爭契約第3.24條亦記
    載：「……統包商應就其設計、設備荷重等對前購案已施作
    完成之工程進行檢核、界面整合設計及必要修改施工等，其
    相關費用統包商應予估算包含於本工程總價內。統包商應確
    認及保證該等設施完全為其接受可接續興建完成本工程並負
    保固責任，統包商不得以其為前購案完成之既有設施為由，
    要求任何額外補償及責任免除。」（見原審卷(二)第115頁）
    ，準此，系爭契約就工作報酬之給付係採總價承攬方式，有
    別於實做實算之承攬方式。又系爭工程係採投標方式，投標
    報價屬複雜之決策行為，特定費用是否納入報價、如何報價
    （報高或報低）及與其他費用如何調整等，係上訴人基於決
    策目標、經驗等自行決定，被上訴人就上訴人如何評估、調
    整並據以填寫投標之單價、複價及投標總價，無從置喙。是
    除有契約變更、追加情形外，上訴人本不得再行向被上訴人
    請求約定總價報酬以外之工程款。縱如上訴人所稱其係因被
    上訴人請託下，於系爭工程第五次招標時唯一參與投標者並
    得標，兩造既簽訂系爭契約，應受系爭契約之拘束，不得反
    於系爭契約明文之約定，或擴張契約文字而為利於上訴人解
    釋。
  (二)前統包商斯坦米勒公司承攬「台南縣永康垃圾資源回收（焚
    化）廠興建統包工程」（即前採購案），於施作部分工程後
    ，因故停工，被上訴人為完成前採購案，經公開招標後，由
    上訴人負責該廠續建統包工程（系爭工程），即利用工地現
    場前採購案已施作完成之工程，接續興建至完工，工程範圍
    包括垃圾資源回收（焚化）廠之整地工程、整廠機械、電器
    、儀控、土木、結構與建築工程之設計、製造、採購、安裝
    、施工、測試等工作，其中就機電設備，尚包含系爭汽渦輪
    機與發電系統，及前採購案施作完成工程之檢核及修改，對
    既有設施提出修改及加強之設計，亦應納入本工程招標文件
    所規定應送審設計資料一併送顧問機構審查，施工時應依招
    標文件要求及經顧問公司核可設計資料辦理施作，並作妥續
    接面之檢驗及界面處理，此觀前開系爭契約之約定及投標須
    知第一節前言、第二節計畫概要即明（見原審卷(二)第15至20
    頁），足見系爭契約之工作範圍，已將既有設施瑕疵之修改
    涵攝在內。而證人即於上訴人公司擔任電機工程師之丙○○
    ，係負責系爭工程界面設計、施工及試工作，就上訴人參
    與系爭工程投標之評估工作未參與，亦非系爭契約之簽約人
    ，自無從知悉兩造系爭契約約定承攬範圍，其證稱前採購案
    已進場設備及已施作部分，不可列入系爭續建工程計價請款
    範圍，故設備內發生問題不可歸責於上訴人，上訴人不用負
    責等語，無非其所為臆測之詞（見本院卷第134頁），且證
    詞與系爭契約約定內容不符，上訴人據以主張其工作範圍僅
    限於前採購案未完成工程及界面整合，而不及於已進場設施
    瑕疵之檢核、修補等語，尚非可取。
  (三)再者，上訴人自陳具有符合系爭續建工程投標須知所訂資格
    及條件，其中就工程實績部分，具有完成規劃、設計、監造
    或建造或舊廠更新或操作營運，並經業主驗收合格接管至少
    處理容量240公噸/日（含）以上且設有廢棄冷卻鍋爐、蒸汽
    渦輪機及發電系統、冷卻式蒸汽冷凝器、除塵設備及除酸洗
    煙設備之垃圾資源回收（焚化）場，或完成汽電共生廠，並
    經業主驗收合格接管之工程實績（見原審卷(二)第34至35頁）
    。而系爭契約第2.2.2條亦約明：「投標商於準備投標書時
    ，應自費進行評估前購案已施作完成之工程部分，確認可為
    其接受接續興建完成本工程，並……提出評估說明。投標商
    得標後，須依其設計、設備荷重對前購案已施作完成之工程
    進行功能及結構設計之檢核，對既有設施提出修改及加強之
    設計應納入本工程招標文件所規定統包商應送審設計資料…
    …一併提送顧問公司審查，……」（見原審卷(二)第20頁），
    上訴人且依約提出前購案檢核計畫（見原審卷(二)第51至52頁
    ），另其所提出之商業投標書亦確認依其設計如設備配置、
    設備荷重與尺寸等評估確認既有設施適合接續興建本工程，
    就發電機尚未執行部分，更載明：「……主要設備安裝不全
    ，且軟體及整廠設計圖未提供，未試車故不知缺什麼，G- T
    各自安裝但未整體組裝，儀電幾乎未執行，部分設備的重要
    組件已散失搬走，且大部分設備控制系統尚未進場，亦無相
    關文件，基本上設備多已安裝，但卻無一完整完成，最重要
    之控制系統均未執行，現有纜線因停工荒廢甚久，為確保日
    後品質恐需拆除重新安裝，故需辦理後續收尾工作甚多，及
    依賴原下包商程度高」等詞（見原審卷(一)第317頁），尚難
    謂上訴人於投標前未就系爭契約工作範圍及所承擔之風險進
    行評估，或無能力評估。至上訴人選擇以目視檢查設備狀況
    （見原審卷(二)第201至204頁），要係其本於專業評估所為，
    上訴人既未舉證此係應被上訴人或監造單位中鼎公司要求所
    致，即難將目視檢查既有設備未能發現瑕疵之修補風險轉嫁
    業主即被上訴人承擔。遑論系爭工程前採購案於八十七年十
    一月十日由斯坦米勒公司以三十五億六千四百六十萬元得標
    ，整體工程進度完成百分之八十四，上訴人以接近原發包價
    格過半之總價十八億四千五百萬元接續前採購案未完成部分
    ，負責續建系爭工程，參諸系爭工程續建招標概況記載：「
    本續建工程招標案公告預算為十八億九千萬元，原統包商尚
    有十五億餘元之工程未完成，扣除最後一次計價及未能計價
    之設備約四億四千萬元，實際建廠完成所需工程款約十一億
    元即可，另續建廠商可能需向原統包商購買Know-how之權利
    金及承擔續建、試車時之風險，因此編列預算十八億九千萬
    元應屬合理」（見原審卷(二)第97頁），上訴人編列承攬費用
    項下亦有「前購案完成部分之檢核、界面整合設計及修改施
    工費用（並包括施工接續面處理、不合使用部分之拆除、修
    改、補強、增建等之費用）」（見原審卷(二)第116頁），並
    據以提送相關計價請款計畫書（見原審卷(二)第117至126頁）
    ，益見上訴人係以其所能接受之報酬（即投標價格）來完成
    續建工作，並承擔未能於投標前發現既有設施瑕疵修補之潛
    在風險。且承攬契約本質，原在定作人藉由承攬人之工程專
    業能力以完成工程，於續建工程，前承攬人已施作工程瑕疵
    之修補，定作人本期待藉由接續完成工程之新承攬人予以補
    正，俾工程得以完工並堪以使用。定作人將工程發包後，因
    監督考核工程，亦難謂有優於承攬廠商之辨識及評估工程風
    險與瑕疵能力。系爭工程為續建工程，被上訴人將系爭工程
    交由上訴人承攬，原即在借重上訴人之專業能力，以期完成
    系爭永康垃圾資源回收（焚化）廠工程而能使用，系爭契約
    約定上訴人承攬範圍包括前採購案統包商完成工程瑕疵之修
    補，應為契約之本旨，更無不合理之處。是上訴人主張：被
    上訴人就前採購案歷經四年之監督考核，有辨識及評估工程
    風險與瑕疵能力，負有詳實調查之責，並將前採購案隱藏之
    瑕疵風險揭露予上訴人，上訴人面對前採購案遺留如此龐大
    複雜現場工程，在投標時完全無法辨識及評估其間隱含之風
    險，更遑論採取有效的風險迴避、風險移轉等處置措施，不
    可歸責於上訴人等語，已非無疑。
  (四)又上訴人承攬系爭工程時，系爭汽輪機、發電機均屬尚未安
    裝之情形，有前購案未完成工程部分項目表及計價請款計畫
    書（見本院卷第143至149頁）可憑，如前所述，系爭汽輪機
    、發電機相關施工、安裝、修改等工作，均屬系爭契約所約
    定之上訴人承攬工作範圍，上訴人於施作過程中，本即應會
    同專業技術人員進行調整、修改、試等工作。是被上訴人
    提供之發電機出廠測試報告（見原審卷(一)第46至86頁）縱與
    設備現狀不符，欠缺控制軟體，或勵磁機之設計不良，致發
    電機運轉時損壞（見測試小組發電機檢修研討會議紀錄、岱
    冠公司出具之檢修分析報告、義守大學吳慶榮出具之事故分
    析報告，見原審卷(一)第91至174頁），果有上訴人未能於投
    標前發現之潛在風險，而有不可歸責於上訴人之事由存在，
    惟徵諸兩造已於系爭契約約明統包商（上訴人）不得以其為
    前採購案完成之既有設施為由，要求任何額外補償及責任免
    除，上訴人承攬工作包含前採購案既有設施瑕疵之修補，業
    如前述，系爭契約第4.3.1條復約定：「統包商在下述情形
    下得依規定提出延長完工期限申請：1.非歸責於統包商所導
    致之工程延誤。2.不可抗力因素」（見原審卷(一)第175頁）
    ，上訴人亦僅得請求延長完工期限而已，而非請求增加工程
    款。觀諸上訴人前於公共工程委員會就履約爭議申請調解時
    ，亦曾主張汽輪發電機之設備、零組件及相關設計圖說因存
    放多時，是否仍堪安裝使用？縱可使用，試時是否可達合
    約預定功能等？須委請技師查核，若不堪使用，須另行採購
    ，而請求展延工期六十天，嗣經兩造達成展延工期，惟上訴
    人不得另行為與該工期展延有關之賠償或補償之調解內容，
    有調解成立書可稽（見本院卷第81至83頁），顯見上訴人就
    汽輪發電機其他瑕疵亦係請求延長工期益明。上訴人雖主張
    依系爭契約第4.3.3條「若可歸責於統包商之因素時，統包
    商不得以施工、安裝或試車之延長、契約規定之完工期限之
    延後，要求增加契約價格或補償」約定之反面解釋，若非可
    歸責於上訴人事由，其得要求增加契約價格及補償等語，惟
    此非惟系爭契約未明定，復與前述系爭契約採總價承攬之性
    質不符，更與上述兩造合意「統包商不得以其為前購案完成
    之既有設施為由，要求任何額外補償及責任免除」之約定相
    違，上訴人主張據此約定反面解釋，就系爭汽渦輪機之調速
    器及自動電壓調整器欠缺控制軟體、控制閥安裝位置錯誤、
    勵磁機結構設計不良之隱藏性瑕疵，其得請求修補及購電費
    用等，難謂有據。
  (五)另按如依情形，非受報酬即不為完成其工作者，視為允與報
    酬。未定報酬額者，按照價目表所定給付之；無價目表者，
    按照習慣給付，民法第四百九十一條定有明文。本件汽輪發
    電機係被上訴人所移交，屬於既有設施，有中鼎公司九十年
    十一月二十日、同年十一月三十日、九十一年五月二十九日
    、同年六月三日備忘錄、九十一年七月二十四日審驗申請單
    可參（見原審卷(一)第302至315頁），縱該機器有上訴人所指
    調速器、自動電壓調整器控制軟體欠缺，或控制閥安裝位置
    錯誤，勵磁機設計不良等情形，核屬原有承攬工作範疇，本
    應由上訴人負責修改，並無為業主即被上訴人單方利益而變
    更設計情形，自無前開民法第四百九十一條規定之適用。上
    訴人主張承攬範圍不包括上開既有設施之瑕疵修補，原承攬
    總價不包括瑕疵修補費用等語，其得據以請求被上訴人給付
    額外修補、購電費用，亦有未合。
  (六)末查，被上訴人未以明示或默示保證其依系爭契約提供之工
    作項目、材料或物品符合系爭焚化廠續建契約之目的，反之
    上訴人依約負有對前採購案已施作完成之工程進行檢核之附
    隨義務。既有設備瑕疵之修補與續建工程之界面整合均係上
    訴人所應完成之工作，為系爭契約所明文約定，是基於系爭
    契約之性質及兩造約定內容，自排除因業主供應有瑕疵之材
    料、機具及設備等賦予承包商向業主要求合理費用賠償之擬
    制契約變更原則法理之適用。上訴人主張本件有工程實務及
    學說上所謂擬制性變更原則之適用，得據以請求額外之修補
    費與購電費用，尚非可取。
七、綜上所述，上訴人本於系爭契約第一編第二章第四節4.3.1
    及4. 3.3約款反面解釋、民法第四百九十一條規定、工程實
    務界及學說上之擬制性變更原則，請求被上訴人給付二千二
    百零三萬八千六百一十三元，及自起訴狀繕本送達翌日起至
    清償日止，按年息百分之五計算之利息，為無理由，不應准
    許。原審為上訴人敗訴之判決，並無不合。上訴意旨指摘原
    判決不當，求予廢棄改判，為無理由，應予駁回。
八、本件事證已臻明確，兩造其餘攻擊防禦方法及未經援用之證
    據，經審酌後核與判決結果不生影響，爰不一一論述，附此
    敘明。
據上論結，本件上訴為無理由。依民事訴訟法第四百四十九條第
一項、第七十八條，判決如主文。
中    華    民    國    98    年    12    月    22    日
                  民事第十庭
                      審判長法  官  黃豐澤
                            法  官  吳謀焰
                            法  官  林麗玲
正本係照原本作成。
如不服本判決，應於收受送達後20日內向本院提出上訴書狀，其
未表明上訴理由者，應於提出上訴後20日內向本院補提理由書狀
（均須按他造當事人之人數附繕本）上訴時應提出委任律師或具
有律師資格之人之委任狀；委任有律師資格者，另應附具律師資
格證書及釋明委任人與受任人有民事訴訟法第466條之1第1項但
書或第2項（詳附註）所定關係之釋明文書影本。
中    華    民    國    98    年    12    月    23    日
                            書記官  陶美玲
附註：
民事訴訟法第466條之1（第1項、第2項）：
對於第二審判決上訴，上訴人應委任律師為訴訟代理人。但上訴
人或其他法定代理人具有律師資格者，不在此限。
上訴人之配偶、三親等內之血親、二親等內之姻親，或上訴人為
法人、中央或地方機關時，其所屬專任人員具有律師資格並經法
院認為適當者，亦得為第三審訴訟代理人。

司法院資訊處製作；財團法人民間司法改革基金會備份。
